臺灣臺中地方法院刑事判決　　　　　　　　　　　　　九十年度訴字第二七八八號
　　公　訴　人　台灣台中地方法院檢察署檢察官
　　被　　　告　甲○○
右列被告因偽造文書等案件，經檢察官提起公訴（九十年度偵字第一七九０四號），
本院判決如左：
    主  文
甲○○行使偽造私文書，足以生損害於他人，處有期徒刑肆月，如易科罰金，以參佰
元折算壹日。
    事  實
一、甲○○為大台中互助聯誼會之經理人，乙○○為該會之會員，於民國八十九年十
    二月二十二日，甲○○向乙○○表示乙○○之會款新台幣（下同）四萬二千元到
    期，需要繳納，並表示會款不能慢一天，否則會款利息會全部消滅，因乙○○當
    天要到南部進香，為了保全利息，乃將彰化銀行台中分行第二四０九三之九００
    帳戶存摺及印章交與甲○○，委託甲○○代領四萬二千元繳納會錢。詎甲○○於
    當日，在台中市○○路○段七十八號彰化銀行台中分行內，竟踰越授權範圍，在
    提款單「提款金額」欄上填寫二十一萬元後，並在存戶簽章處盜蓋乙○○印章表
    明係「乙○○」本人取款之旨，而完成取款單私文書之偽造後，隨即交付予彰化
    銀行台中分行櫃臺行員而據以行使，供之核對，致使該行員陷於錯誤而交付財物
    ，因而詐得新台幣十六萬八千元，以軋自己帳戶之支票，足以生損害於乙○○及
    彰化銀行台中分行。事後經乙○○一再向甲○○催討私自溢領之款項，甲○○已
    返還大部分，尚欠一萬六千六百元未還。
二、案經乙○○訴由台灣台中地方法院檢察署檢察官偵查起訴。
    理  由
一、訊據被告甲○○固坦承有以被害人乙○○名義填寫二十一萬元之提款單後，提領
    現款一情，然矢口否認涉有上開犯行，辯稱：未提領之前，伊有以電話與被害人
    乙○○聯繫，表示需要周轉，於得到被害人之同意後，才將二十一萬元領出，且
    事後有開票給被害人云云。惟查被告右揭犯罪事實，業據被害人乙○○於警訊、
    偵查及本院調查、審理中一再指訴不移，而被告於偵查中亦已坦承並未得到被害
    人同意一節不諱，二者互核相符，此外並有提款單及存摺影本各一件附卷可參，
    被告雖以前情置辯，然被害人始終堅稱：伊事先並不知情，係事後甲○○始告知
    要周轉一事等語；又被告因於八十九年十一月十日以林李淑卿名義向被害人乙○
    ○調借現款六十萬元，乃開立本票三紙以為清償一節，亦據被害人乙○○於警訊
    中指述在卷，則被告上開開票之行為，亦非用以清償本案溢領之款，是被告上開
    所辯，顯係事後避重就輕之詞，不足採信。本件事證明確，被告犯行堪以認定。
二、按銀行為便利存款人取款而印好任人索取填寫之取款憑條，非可流通市面得以自
    由轉讓，衹屬私文書之一種，不能認為有價證券，其偽造而行使以達詐欺取款之
    目的者，應從一重論以行使偽造私文書之罪（最高法院四十九年台上字第一四０
    九號判例可資參照）。又刑法第二百十條之偽造文書，係以無制作權之人冒用他
    人名義而制作該文書為要件，如果行為人基於他人之授權委託，固不能謂無制作
    權，若逾越所賦予之權限，而以本人（授予代理權之本人）名義作成文書時，就
    其逾越之部分，既無制作之權，自仍不失為偽造之行為（最高法院七十四年度臺
    上字第一○九一號判決意旨參照）。核被告所為，係犯刑法第二百十六條、第二
    百十條行使偽造私文書罪及同法第三百三十九條第一項詐欺取財罪。其盜用印章
    之行為為偽造私文書之部分行為，又偽造私文書後復持以行使，偽造之低度行為
    為行使之高度行為所吸收，均不另論罪。被告所犯上開二罪間，有原因結果之牽
    連關係，依刑法第五十五條之規定，應從較重之行使偽造私文書罪處斷。公訴人
    雖未引用詐欺罪之條文，惟於事實欄已明確記載被告詐領之事實，詐欺部分業經
    起訴，本院自應加以裁判。爰審酌被告甲○○擅自偽造金額為二十一萬元之提款
    單，並使彰化銀行台中分行之行員陷於錯誤而額外交付十六萬八千元與甲○○，
    其行為對乙○○及彰化銀行台中分行所生之損害及其犯罪之動機、目的，暨被告
    於犯罪後矢口否認犯行，然經乙○○一再向甲○○催討私自溢領之款項，甲○○
    已返還大部分款項等一切情狀，量處如主文所示之刑，並諭知易科罰金之折算標
    準，以示懲儆。末查本件被告行為後，刑法第四十一條業於九十年一月十日修正
    公布，同年月十二日生效，修正後刑法第四十一條第一項前段規定「犯最重本刑
    為五年以下有期徒刑以下之刑之罪，而受六個月以下有期徒刑或拘役之宣告，因
    身體、教育、職業、家庭之關係或其他正當事由，執行顯有困難者，得以一元以
    上三元以下折算一日，易科罰金。」，與修正前刑法第四十一條規定「犯最重本
    刑為三年以下有期徒刑以下之刑之罪，而受六個月以下有期徒刑或拘役之宣告，
    因身體、教育、職業、家庭之關係，執行顯有困難者，得以一元以上三元以下折
    算一日，易科罰金。」不同。比較新舊法結果，以新法較有利於行為人，故依刑
    法第二條第一項前段規定，本件自應適用裁判時之法律即修正後刑法第四十一條
    第一項前段之規定，諭知被告易科罰金之折算標準，併此敘明。至彰化銀行台中
    分行取款單上之「乙○○」印文，因係真正之印文，自與刑法第二百十九條應沒
    收之規定不符，再被告偽造之彰化銀行台中分行取款單一紙，已向銀行行使取款
    ，其所有權即因被告交付取款單、領取現款之行為而移轉，已非屬被告所有，雖
    係供犯罪所用之物，亦與刑法第三十八條第三項之規定不符，爰均不為沒收之諭
    知。
三、公訴意旨另以：被告甲○○為乙○○處理事務，竟意圖為自己不法之利益，於當
    日在台中市○○路○段七十八號彰化銀行台中分行內，踰越授權範圍，在提款單
    「提款金額」欄上填寫二十一萬元，致使該行員交付財物，以軋自己帳戶之支票
    ，足以生損害於乙○○，因認被告另涉有刑法第三百四十二條背信罪云云。然查
    ，刑法上之背信罪，乃為一般性違背任務之犯罪，指為他人處理事務之人，以侵
    占、詐欺以外之一般方法，違背任務，損害本人利益之行為而言；若為他人處理
    事務，竟意圖為自己或第三人不法之所有，以詐術使他人交付財物，或因為他人
    處理事務而持有他人所有之物，竟以為自己或第三人不法所有之意思，變更持有
    為所有，侵占入己者，雖合於背信罪之構成要件，仍應分別其情節，論以詐欺罪
    或侵占罪，而不應論以背信罪（最高法院八十二年台上字第二七二八號裁判要旨
    參照）。本件被告踰越授權範圍，在提款單「提款金額」欄上填寫二十一萬元後
    ，並在存戶簽章處盜蓋乙○○印章表明係「乙○○」本人取款之旨，而完成取款
    單私文書之偽造後，隨即交付予彰化銀行台中分行櫃臺行員而據以行使，供之核
    對，致使該行員陷於錯誤而交付財物，因而詐得新台幣十六萬八千元，以軋自己
    帳戶之支票，足以生損害及彰化銀行台中分行一節，業經本院論述如前，則被告
    對彰化銀行台中分行既已構成刑法上詐欺罪，自不應另論對於被害人乙○○構成
    背信罪，揆諸首揭說明，本應為被告無罪之諭知，然公訴意旨認此部分與前開論
    罪科刑部分有牽連犯之裁判上一罪關係，爰不另為無罪之諭知，併予指明。
據上論斷，應依刑事訴訟法第二百九十九條第一項前段，刑法第二條第一項前段、第
二百十六條、第二百十條、第三百三十九條第一項、第五十五條、第四十一條第一項
前段，罰金罰鍰提高標準條例第一條前段、第二條，判決如主文。
中      華      民      國    九十一    年      四      月    十五      日
                                    臺灣臺中地方法院刑事第三庭
                                        審判長法  官  唐 光 義
                                              法  官  吳 進 發
                                              法  官  黃 炫 中
右正本證明與原本無異。
如不服本判決，應於判決送達後十日內向本院提出上訴狀，上訴於臺灣高等法院臺中
分院( 須附繕本 )。
                                              書記官
中      華      民      國    九十一    年      四      月    十六      日
附錄論罪法條
刑法第二百十六條
行使第二百十條至第二百十五條之文書者，依偽造、變造文書或登載不實事項或使登
載不實事項之規定處斷。
刑法第二百十條
偽造、變造私文書，足以生損害於公眾或他人者，處五年以下有期徒刑。
刑法第三百三十九條第一項
意圖為自己或第三人不法之所有，以詐術使人將本人或第三人之物交付者，處五年以
下有期徒刑、拘役或科或併科一千元以下罰金。
